【裁判字號】    98,上易,1635
【裁判日期】    980930
【裁判案由】    妨害家庭
【裁判全文】
臺灣高等法院刑事判決                98年度上易字第1635號
上  訴  人
即  被  告  丙○○
            甲○○
                      樓
上  一  人
選任辯護人  吳孟良律師
上列上訴人，因妨害家庭案件，不服臺灣臺北地方法院97年度易
字第2179號，中華民國98年5 月18日第一審判決（聲請簡易判決
處刑案號：臺灣臺北地方法院檢察署97年偵字第5278號），提起
上訴，本院判決如下：
    主  文
上訴駁回。
    事  實
一、丙○○前因公共危險案件，經台灣新竹地方法院以96年度竹
    交簡字第六七一號判決判處有期徒刑三月，經減刑為有期徒
    刑一月又十五日確定，民國（下同）96年10月30日易科罰金
    執行完畢。其與乙○○係夫妻，為有配偶之人，甲○○亦明
    知丙○○為有配偶之人，丙○○、甲○○基於通姦及相姦之
    犯意，於97年2 月20日當日或數日前某時，在以甲○○名義
    租賃之臺北市○○區○○街100號6樓之16號居所內發生性行
    為一次，各別為通姦、相姦行為。經乙○○於97年2 月20日
    凌晨四時前往上址，發現丙○○全身赤裸與甲○○共處一室
    ，始悉上情。
二、案經乙○○訴由臺北市政府警察局萬華分局移送台灣台北地
    方法院檢察署檢察官偵查起訴。
    理  由
壹、程序部分：
一、按，於第一審辯論終結前，得就與本案相牽連之犯罪或本罪
    之誣告罪，追加起訴。追加起訴，得於審判期日以言詞為之
    ，刑事訴訟法第265 條定有明文。本案檢察官原來聲請簡易
    判決處刑犯罪事實係被告丙○○與甲○○二人自96年8 月間
    起至97年2月15日止，多次在台北市○○區○○街100號6 樓
    之16為通姦與相姦行為，經警於97年2 月20日查獲云云，嗣
    經蒞庭之公訴檢察官於原審時以言詞追加或擴張被告二人於
    97年2 月20日凌晨前某時在上址為通姦、相姦犯罪行為，是
    依起訴事實之記載內容，衡情應包括查獲當日或數日前某時
    之事實，縱認起訴書之記載，未含上開事實，但蒞庭檢察官
    當庭追加或擴張犯罪事實，核屬一人犯數罪之相牽連案件，
    且被告二人與其等辯護人亦已針對公訴檢察官追加或擴張部
    分進行防禦答辯，有原審98年4 月27日審判筆錄可稽，故公
    訴檢察官上開追加或擴張起訴之程序，自屬合法。
二、證據能力部分：
(一)證人乙○○、丁○○、戊○○於原審時之證述，業經具結，
    並經交互詰問，自有證據能力。
(二)按，違法取得之證據，依取得來源分別，可分為公權力違法
    取得證據及私人違法取得證據。就公權力違法取得之證據，
    其證據能力之判斷，刑事訴訟法第158條之4已定有明文：「
    除法律另有規定外，實施刑事訴訟程序之公務員因違背法定
    程序取得之證據，其有無證據能力之認定，應審酌人權保障
    及公共利益之均衡維護」，然就私人違法取證是否應予排除
    ，併其排除範圍、排除強度為何，尚未見立法者將其意旨行
    諸條文。故就私人違法取得證據，其證據能力應否予以排除
    ，應權衡「抑制非法取證」與「抑制犯罪」二目的後決定之
    。關於「抑制非法取證」之目的考量方面，在私人以不法方
    式取得證據之情形，因為調查、蒐集證據私人，所有之武器
    與被告相同，均未擁有與國家偵查機關等同之強制處分權，
    況即使允許該等證據進入法院，也不能解免該不法蒐證私人
    所應負擔之刑事責任或其他責任。故除非該私人以不法方式
    取得證據係基於「偵查機關之助手」之地位（例如，受偵查
    機關之託，以不法方式取證以避免偵查機關自行以不法方式
    取證會遭排除）或其他相類之情形外，私人以不法方式取得
    證據，從抑制非法取證之觀點係為規範偵查機關之不法行為
    觀察，既與抑制違法偵查之目的無涉，是私人以不法方式所
    取得之證據，當有證據能力。
(三)被告二人所涉刑法第239 條通姦與相姦罪，係牽涉性行為之
    犯罪，此種犯罪本即具有極高之隱密性，原本不易取得直接
    之證據，況實體法就私人違法取得證據行為，所施以之刑罰
    制裁強度（私人違法取得證據，可能觸犯之罪名舉其要者如
    刑法第304條強制罪、第306條侵入住宅罪、第315條之1妨害
    秘密罪或通訊保障及監察法第24條第1 項、同法第25條之罪
    ）遠較欲證明之目的犯罪即刑法第239 條通姦、相姦罪相當
    或更為嚴厲，故斟酌上情，本案告訴人乙○○提出現場照片
    九張，被告二人既未爭執係97年2 月20日當天在案發現場所
    攝得，則縱使上開照片係未經被告二人同意所拍攝，惟揆諸
    前揭說明，告訴人取得前揭證據既無關乎公權力之行使，若
    有違反其他法律規定亦非無救濟途徑，是法院認為告訴人所
    取得之前揭證據，應有證據能力。
(四)所謂搜索，係以發現被告（含犯罪嫌疑人）或犯罪證據或其
    他可得沒收之物為目的，而搜查被告或第三人之身體、物件
    、住宅或其他處所之強制處分之謂。本案係由告訴人持台北
    市○○區○○街100號6樓之16號居所鑰匙，對員警誆稱其對
    上開住宅有合法進入之權限，且其所持鑰匙確能打開該處門
    鎖，員警始陪同告訴人前往該處抓姦，員警到場後第一時間
    並未與告訴人一同進入該處所，係告訴人進入屋內後與被告
    丙○○發生爭吵，告訴人高喊「警察先生趕快進來救我」時
    ，員警丁○○、戊○○始入內察看，員警丁○○旋於臥室垃
    圾桶發現衛生紙團，方取回派出所扣押等情，業據證人乙○○、丁○○、戊○○於原審時證述明確（原審卷134至142頁
    ），足見本案並非警察機關主動發動搜索，員警亦未為任何
    物理性搜查之強制處分，而與搜索之概念不同。本件告訴人
    實際上並非該住宅所有權人或承租人，而係利用被告丙○○
    不注意之際取得該處鑰匙加以拷貝，惟告訴人請員警陪同到
    場時，表示其曾住在該處，並出示鑰匙證明其住在該處等情
    ，業據證人乙○○、丁○○於原審時證述明確（原審卷 134
    至138 頁），可知本案員警係受到告訴人之誤導，主觀上認
    為告訴人居住該處，能夠合法進入該屋，方於告訴人請求員
    警入內協助時進入察看，故本案並不存在「偵查機關假借私
    人取證方式達搜索目的」之情形。是本案相關證據並非員警
    依職權發動搜索所取得，扣案衛生紙團應屬私人取得之證據
    ，揆諸前揭私人違法取得證據法理，應認有證據能力。
(五)按，法院或檢察官得囑託醫院、學校或其他相當之機關、團
    體為鑑定，或審查他人之鑑定，並準用第203條至第206條之
    1 規定；其須以言詞報告或說明時，由受囑託機關實施鑑定
    或審查之人為之，刑事訴訟法第208條第1項有明文規定。而
    檢察官或法院依刑事訴訟法第208條第1項前段規定囑託鑑定
    機關實施鑑定所為之書面報告，參諸刑事訴訟法第159 條修
    正立法理由之說明，核屬該條所稱之「除法律有規定者外」
    之範圍，為傳聞例外，應具有證據能力，若受囑託機關鑑定
    結果實質上符合待證事實需求，該鑑定結果，並有證明力。
    卷附之內政部警政署刑事警察局（下稱刑事警察局）98年1
    月16日刑醫字第0970017074號鑑驗書，係原審囑託該局鑑定
    扣案衛生紙，所檢出細胞層內容為何之書面報告，揆諸前揭
    說明，該鑑驗書所載之內容具有證據能力。
貳、實體方面：
一、訊據上訴人即被告（下稱被告）丙○○、甲○○二人，坦承
    有於案發時地共處一室，經被害人發覺報警查獲之事實，惟
    矢口否認有通姦、相姦行為，均辯稱其等從未發生性行為，
    上揭峨嵋街100號6樓之16號居所係被告甲○○所承租，告訴
    人非法入侵時，僅被告丙○○未著衣物，然被告甲○○衣著
    完整。扣案照片及衛生紙團係非法取得證據，不具證據能力
    。被告甲○○復辯稱伊不知被告丙○○係有配偶之人云云。
    惟查：
(一)被告甲○○曾與被告丙○○夫妻共事，知悉被告丙○○係有
    配偶之人，而於97年2月20日凌晨4時許，告訴人與員警進入
    前揭峨嵋街處所時，被告丙○○係全身赤裸，被告甲○○僅
    著小可愛及內褲，胸罩散落在地板上等情，業據證人乙○○
    及員警丁○○於原審證述明確。依證人乙○○證稱：與被告
    丙○○係夫妻關係，被告甲○○以前在渠與被告丙○○共同
    投資之公司上班，被告甲○○前後陸續做一個月，只要是公
    司員工都知道渠與被告丙○○之關係，被告甲○○亦知悉，
    案發當天渠至現場撞見被告二人，被告丙○○沒有穿衣服，
    被告甲○○只有穿Ｔ恤跟內褲，胸罩在旁邊，兩人在床上，
    當天是凌晨四點多到，渠朋友有在旁邊照相，後來發生推擠
    ，渠喊救命，警察才進來，警察叫他們穿衣服等語（原審卷
    133至138頁）；證人丁○○證稱：案發當天是由告訴人先開
    門，她直接衝進去，我們在外面等，裡面有吵架的情形，告
    訴人說警察先生請你們趕快進來救我，我們才進去，現場看
    到被告二人，男生沒有穿衣服，女生穿小可愛，下身穿內褲
    ，上衣可看出沒有穿胸罩等語（原審卷138至139頁）。參酌
    證人乙○○與丁○○就案發情節之重點所證述相符，且現場
    照片顯示被告丙○○全身赤裸，被告甲○○上半身著Ｔ恤，
    現場有脫下胸罩，有現場照片九張存卷可參（偵查卷41至45
    頁），足見上述證人所言情節屬實。至證人乙○○與丁○○
    就案發當時細節，所述或有不同，然案發迄其等至法院作證
    ，業已相隔一年餘，且證人丁○○因工作性質，常需處理相
    關案件，故其等就部分細節記憶不清，亦與常情相合，尚無
    法以此遽認其等所言不實。
(二)案發當日在現場扣得之衛生紙團經送刑事警察局鑑驗結果，
    該衛生紙標示00000000處（上皮細胞層）DNA-STR 型別檢測
    結果為混合型，且衛生紙標示00000000處精子細胞層、標示
    00000000處檢出同一男性DNA-STR型別，有該局98年1月16日
    刑醫字第0970165568號鑑驗書可考；徵諸取得衛生紙團地點
    ，係被告甲○○出名承租之私人住宅，有租賃契約書為憑（
    97年簡字第2673號卷17至23頁），自非不特定人得隨意進出
    之場所，而案發當時被告丙○○全身赤裸，與僅著上衣內褲
    之被告甲○○同睡一床，衡情當可推斷前開衛生紙團上所留
    之精液來自被告丙○○；又該衛生紙團標示00000000處DNA-
    STR 型別檢測結果為混合型，益見該等體液、上皮細胞，係
    被告二人身體接觸後所遺跡證。綜上所述，被告二人有於案
    發當日或數日前某時，在上址發生性行為事實，應甚明確，
    洵堪認定。又被告丙○○雖以告訴人長期設計，以要求離婚
    並請求巨額款項，主張告訴人有宥恕情事，但並無證據提出
    ，自難憑採。
(三)被告甲○○雖稱伊在告訴人與被告丙○○開立公司任職不到
    一個月，不知被告丙○○已婚云云，但查，被告丙○○與告
    訴人既在同一公司任職，且係該公司最大股東，衡情員工應
    均知悉其等關係；再被告二人既於凌晨時分同睡一床，被告
    丙○○又係全身赤裸，顯見其等關係甚為密切，被告甲○○
    當無不知被告丙○○係有配偶之人之理。又被告二於警詢、
    偵查中均辯稱該查獲地點係被告丙○○所居住，被告甲○○
    僅係前往該地一次云云，甲○○卻於原審、本院時改稱該地
    係伊所承租居住（原審卷138、147頁），被告丙○○於本院
    調查、審理時，就前往該地之次數，明顯有不同內容之陳稱
    等情，佐以告訴人事先複製始備有鑰匙得以突入該地點等情
    ，堪認被告丙○○於查獲日之前確有數次前往該地點之情事
    ，極為明灼。況告訴人於本院就甲○○知悉被告丙○○係有
    配偶之人乙節，陳稱綦詳在卷，是被告甲○○上開辯詞，與
    常情不合，不足採信，伊於本院請求傳喚員工作證，亦無人
    名地址，核無必要。又本案上開事實認定，非以被告丙○○
    供述，資為證據方法，被告甲○○辯護人請求將被告丙○○
    交互詰問，核亦非必要。從而，本件事證明確，被告二人犯
    行，均堪認定，自應依法論科。
二、核被告丙○○所為，係犯刑法第239 條前段之通姦罪，被告
    甲○○所為，係犯同條後段相姦罪。被告丙○○有如事實欄
    所載犯罪科刑執行情形，有臺灣高等法院被告前案紀錄表可
    稽，其於有期徒刑執行完畢後五年內，再故意觸犯本案有期
    徒刑以上之罪，核為累犯，應依刑法第47條第1 項規定加重
    其刑。原審經審理結果，認被告二人罪證明確，因而適用刑
    法第239條、第41條第1項前段，刑法施行法第1條之1等規定
    ，並審酌被告二人係因工作關係結識，與告訴人曾一起共事
    ，卻在明知告訴人為被告丙○○之妻之情況下發生姦情，雖
    感情之事無法強求，但其等於犯罪後未向告訴人表達歉意，
    猶對告訴人提起侵入住宅等妨害自由罪章之告訴，嗣經原審
    以97年度易字第2854號判決判處無罪等情，業經原審調閱該
    案卷宗核對無誤，足見被告二人犯罪後並無悔意等一切情狀
    ，分別判處被告丙○○、甲○○各有期徒刑五月、四月，並
    均諭知易科罰金之折算標準。經核其認事用法尚無違誤，量
    刑亦允當，被告二人提起上訴，以上情否認犯罪，核非可取
    ，自應予駁回。
據上論斷，應依刑事訴訟法第368條，判決如主文。
本案經檢察官呂光華到庭執行職務。
中    華    民    國    98    年    9     月    30    日
                  刑事第二十一庭審判長法  官  蔡聰明
                                      法  官  楊力進
                                      法  官  趙文卿
以上正本證明與原本無異。
不得上訴。
                                      書記官  陳建邦
中    華    民    國    98    年    9     月    30    日
刑法第239條：
有配偶而與人通姦者，處1年以下有期徒刑。其相姦者亦同。


司法院資訊處製作；財團法人民間司法改革基金會備份。
